ACORDAO-COMPLETO-2437555

ACÓRDÃO 12973/2020 ATA 41/2020 - SEGUNDA CÂMARA

VISTOS, relatados e discutidos estes autos deferida em favor de João Luiz Granemann Driessen pela Gerência Executiva do INSS em Chapecó - SC;
ACORDAM os Ministros do Tribunal de Contas da União, reunidos em Sessão da 2ª Câmara, nos termos do art. 71, III e IX, da Constituição de 1988, dos arts. 1º, V, 39, II, e 45 da Lei nº 8.443, de 1992, e dos arts. 260, § 1º, e 262, § 2º, do RITCU, ante as razões expostas pelo Relator, em: 
	9.1. assinalar a ilegalidade do ato inicial de aposentadoria em favor de João Luiz Granemann Driessen (à Peça 3 sob o n.º 10094946-04-2015-000002-9) , negando-lhe o respectivo registro;
	9.2. dispensar o ressarcimento das quantias percebidas indevidamente, mas de boa-fé, em consonância com a Súmula nº 106 do TCU; 
	9.3. determinar que, no prazo de 15 (quinze) dias contados da ciência desta deliberação, a Gerência Executiva do INSS em Chapecó - SC adote as seguintes medidas: 
	9.3.1. faça cessar os pagamentos decorrentes do ato ora considerado ilegal pelo item 9.1 deste Acórdão, sob pena de responsabilidade solidária da autoridade administrativa omissa, nos termos do art. 71, IX, da Constituição de 1988 e do art.¿262, caput, do RITCU; 
	9.3.2. dê ciência do inteiro teor desta deliberação ao interessado, alertando-o de que o efeito suspensivo proveniente da eventual interposição de recurso junto ao TCU não o eximirá da devolução dos valores percebidos indevidamente após a notificação, diante do não provimento desse recurso, devendo encaminhar os comprovantes da correspondente notificação ao TCU no prazo de 30 (trinta) dias;  
	9.3.3. encaminhe a este Tribunal, nos termos do art. 262, § 2º, do RITCU, o novo ato de concessão da aludida aposentadoria, sem a ilegalidade indicada nesta deliberação, para que seja submetido à apreciação pelo TCU, na forma do art. 260, caput, do RITCU, sem prejuízo de, se for o caso, promover a nova concessão da eventual aposentadoria sob os proventos proporcionais;
	9.4. enviar a cópia do presente Acórdão, com o Relatório e a Proposta de Deliberação, à Gerência Executiva do INSS em Chapecó - SC, para ciência e efetivo cumprimento ao item 9.3 deste Acórdão; e 
	9.5. arquivar o presente processo, sem prejuízo de promover o monitoramento da determinação proferida pelo item 9.3 deste Acórdão, representando ao TCU, se necessário.

Aposentadoria deferida pela Gerência Executiva do INSS em Chapecó  SC em favor de João Luiz Granemann Driessen.

Segunda Câmara

Gerência Executiva do INSS em Chapecó - SC.

3. Interessado: João Luiz Granemann Driessen (CPF 296.492.189- 04).

13.1. Ministros presentes: Ana Arraes (Presidente), Augusto Nardes, Aroldo Cedraz e Raimundo Carreiro.
13.2. Ministros-Substitutos presentes: Marcos Bemquerer Costa e André Luís de Carvalho (Relator).

ANDRÉ DE CARVALHO

Trata-se de aposentadoria deferida em favor de João Luiz Granemann Driessen pela Gerência Executiva do INSS em Chapecó - SC.
2.	Após a análise final do feito, a Auditora Federal Paula Bressanelli Silva lançou o seu parecer conclusivo à Peça 5, com a anuência, por delegação de competência, do diretor da Sefip (Peça 6) , nos seguintes termos:
	" (...) INTRODUÇÃO
	Trata-se de ato inicial de concessão de aposentadoria de João Luiz Granemann Driessen, ex-servidor da GERÊNCIA EXECUTIVA DO INSS - CHAPECÓ/SC - INSS/MPS.
2.	O ato foi submetido, para fim de registro, à apreciação do Tribunal de Contas da União (TCU) , de acordo com o art. 71, inciso III, da Constituição Federal. O cadastramento e a disponibilização ao TCU ocorreram por intermédio do Sistema de Apreciação e Registro de Atos de Admissão e Concessões, na forma dos arts. 2º, caput e incisos I a VI, e 4º, caput, da Instrução Normativa - TCU 78/2018.
EXAME TÉCNICO
3.	A concessão ora examinada teve parecer do controle interno pela ilegalidade em razão da averbação de tempo exercido em atividade insalubre em regime estatutário (2 anos, 5 meses e 29 dias) , amparado em mandado de injunção.
4.	Por intermédio do Mandado de Injunção (MI) 880/2009, o Supremo Tribunal Federal (STF) concedeu a ordem injuncional, para reconhecer a mora do Poder Público quanto à edição da lei que disciplina o artigo 40, § 4º, inciso III, da Constituição Federal, garantindo aos interessados o direito de ter seus pedidos de aposentadoria especial analisados pela autoridade administrativa competente à luz do artigo 57 da Lei 8.213/1991.
5.	Visando resolver a questão da mora legislativa quanto ao disposto do artigo 40, § 4º, inciso III, da Constituição Federal, recentemente o STF editou a Súmula Vinculante 33, a qual supriu a lacuna deixada pelo Poder Público relativa à edição da lei complementar que regulamenta o supramencionado dispositivo constitucional. Assim, após a edição da Súmula Vinculante 33, aplicam-se ao servidor público, no que couber, as regras do regime geral da previdência social sobre aposentadoria especial de que trata o artigo 40, § 4º, inciso III, da Constituição Federal, até a edição de lei complementar específica.
6.	Cabe esclarecer que o MI 880 e a Súmula Vinculante 33 reconhecem a omissão legislativa do artigo 40, § 4º, inciso III, da Constituição Federal. Desta forma, para as aposentadorias estatutárias especiais deferidas com base nesse fundamento, deverão ser observados os mesmos critérios para as aposentadorias especiais deferidas àqueles vinculados ao regime geral de previdência social, nos termos do artigo 57 da Lei 8.213/1991.
7.	No presente caso, contudo, a aposentadoria foi concedida com base na Emenda Constitucional 41/2003, o que demonstra que a origem utilizou critérios de contagem ponderada de tempo de serviço para aposentadoria com fundamento diverso daquele amparado pela Súmula Vinculante 33 e pela ordem injuncional deferida.
8.	Nesse sentido são os Acórdãos 735/2014-TCU e 3.373/2016-TCU, ambos da 1ª Câmara e relatados pelo Ministro Walton Alencar Rodrigues.
9.	De acordo com informações constantes do ato, excluindo-se o tempo averbado indevidamente (2 anos, 5 meses e 29 dias) , o inativo conta com 33 anos, 4 meses e 4 dias, tempo insuficiente, portanto, para aposentadoria integral, na forma como concedida, estando ilegal a concessão.
CONCLUSÃO
10.	Em razão do exposto, considerando a averbação irregular de tempo insalubre amparada em Mandado de Injunção, cabe considerar ilegal o ato em epígrafe.
11.	Destaque-se que a análise deste processo levou em conta os dispositivos da Resolução TCU 315/2020.
12.	Registre-se, por fim, que o presente ato completará 5 anos no TCU em 3/12/2020.
PROPOSTA DE ENCAMINHAMENTO
13.	Ante o exposto, conforme o preceituado no artigo 71, inciso III, da Constituição Federal de 1.988; c/c os artigos. 1º, inciso V, e 39, inciso II, da Lei 8.443/92, c/c os artigos 1º, inciso VIII, 260, § 1º, do Regimento Interno/TCU, e tomando por base as informações prestadas pelo órgão de controle interno e as verificações feitas pela unidade técnica, na forma prevista no artigo 260, caput, do Regimento Interno-TCU, propõe-se:
13.1.	considerar ilegal e recusar o registro do ato inicial de aposentadoria de João Luiz Granemann Driessen (CPF: XXX.492.189-XX) ;
13.2.	determinar à GERÊNCIA EXECUTIVA DO INSS - CHAPECÓ/SC, com fundamento no art. 4º, inciso I, da Resolução TCU 315/2020, que:
13.2.1.	faça cessar os pagamentos decorrentes do ato impugnado, comunicando ao TCU, no prazo de quinze dias, as providências adotadas, nos termos dos art. 262, caput, do Regimento Interno do TCU, 8º, caput, da Resolução - TCU 206/2007;
13.2.2.	caso o interessado opte por permanecer aposentado de forma proporcional, cadastre no Sistema e-Pessoal, no prazo de 30 dias, com fulcro no art. 19, § 3º, da IN 78/2018 do TCU, novo ato de aposentadoria, escoimado da irregularidade verificada nos autos;
13.2.3.	informe ao inativo o teor do acórdão que for prolatado, alertando-o de que o efeito suspensivo proveniente de eventual interposição de recurso junto ao TCU não o exime da devolução dos valores indevidamente percebidos após a notificação, em caso de não provimento desse recurso;
13.2.4.	encaminhe ao TCU, no prazo de trinta dias, comprovante da data de sua ciência, nos termos do art. 4º, § 3º, da Resolução - TCU 170/2004."
3.	Enfim, por intermédio do Exmo. Sr. Procurador Marinus Eduardo De Vries Marsico, o MPTCU anuiu, em cota singela (Peça 7) , à aludida proposta da Sefip.
É o Relatório.

não há.

Procurador Marinus Eduardo De Vries Marsico.

APOSENTADORIA. INDEVIDA AVERBAÇÃO DO TEMPO DE ATIVIDADE INSALUBRE APÓS A LEI N.º 8.112, DE 1990. ILEGALIDADE E NEGATIVA DE REGISTRO. DETERMINAÇÕES.

APOSENTADORIA (APOS)

Secretaria de Fiscalização de Pessoal (Sefip).

Trata-se de aposentadoria deferida pela Gerência Executiva do INSS em Chapecó - SC sob as seguintes condições:
	Peça
	Beneficiário
	Data de Nascimento
	Tipo de Ato e
de Aposentadoria
	Vigência
	Enviado
ao TCU

	3
	João Luiz Granemann Driessen
	16/9/1953
	Inicial por
Aposentadoria Voluntária
	6/3/2015
	3/12/2015

2.	De toda sorte, após a análise final do feito, a Sefip pugnou pela ilegalidade do aludido ato diante da indevida averbação do tempo de atividade insalubre em prol de João Luiz Granemann Driessen pelo período de 2 anos, 5 meses e 29 dias, ao passo que, ante o desconto desse indevido tempo, o servidor contaria com apenas 33 anos, 4 meses e 4 dias como tempo de contribuição, mas esse tempo seria insuficiente para aposentadoria integral, tendo o MPTCU anuído à essa proposta. 
3. 	O TCU pode incorporar o parecer da Sefip a estas razões de decidir. 
4. 	Bem se sabe que, em sintonia com a jurisprudência firmada pelo TCU a partir, por exemplo, do Acórdão 2008/2006-TCU-Plenário, o servidor público que, como celetista, exerceu no serviço público a atividade insalubre, penosa ou perigosa durante o período anterior à vigência da Lei n.º 8.112, de 1990, teria direito à contagem especial do tempo de serviço (contribuição) para o efeito da aposentadoria; mas, para a aludida contagem durante o período posterior ao advento da Lei n.º 8.112, de 1990, seria necessária a regulamentação do art. 40, § 4º, da Constituição de 1988 no sentido de definir os critérios e requisitos para a respectiva aposentadoria. 
5. 	Ocorre, todavia, que o presente ato inicial de aposentadoria teria resultado na indevida percepção da integralidade dos proventos a partir da inadequada averbação do tempo de insalubridade, estando essa percepção em desacordo, pois, com a aludida jurisprudência do TCU ante a indevida contagem do referido tempo em período posterior ao advento da Lei n.º 8.112, de 1990. 
6. 	Não por acaso, a Sefip apontou que, a partir das informações descritas no ato inicial de  aposentadoria (Peça 3) , com a exclusão do suscitado período de insalubridade, João Luiz Granemann Driessen contaria com 33 anos, 4 meses e 4 dias, não figurando esse período como suficiente, pois, para a concessão da aludida aposentadoria sob os proventos integrais, e, assim, deve ser anotada a ilegalidade do aludido ato de aposentadoria.
7. 	Diante, enfim, da entrada do aludido ato de aposentadoria no TCU há menos de 5 anos, não seria necessária a prévia oitiva do aludido interessado, estando esse entendimento em plena consonância com a jurisprudência do STF (v.g.: MS-25.116 e MS-25.403) e com a exceção prevista na Súmula Vinculante n.º 3 do STF, além de estar em sintonia com a jurisprudência do TCU (v. g.: Acórdão 587/2011-TCU-Plenário, entre outros) .
8.	O TCU deve assinalar, portanto, a ilegalidade do aludido ato de aposentadoria para lhe negar o respectivo registro, sem prejuízo, contudo, de dispensar o ressarcimento das quantias percebidas indevidamente, mas de boa-fé, nos termos da Súmula nº 106 do TCU.
Ante o exposto, pugno pela prolação do Acórdão ora submetido a este Colegiado.
TCU, Sala das Sessões, em 17 de novembro de 2020.
Ministro-Substituto ANDRÉ LUÍS DE CARVALHO 
Relator